最高法院刑事判決　　　　　　　　　　　　　　　九十三年度台上字第五二一九號
　　上　訴　人　甲○○
右上訴人因誣告案件，不服台灣高等法院中華民國九十三年七月二十九日第二審更審
判決（九十三年度上更(二)字第一五九號，起訴案號：台灣台北地方法院檢察署八十六
年度偵字第三○一八號），提起上訴，本院判決如左：
    主  文
原判決撤銷，發回台灣高等法院。
    理  由
本件原判決認定：上訴人甲○○曾於民國七十二年間，因詐欺案件經台灣台北地方法
院判處有期徒刑四月，減為有期徒刑二月，於七十八年二月二十八日執行完畢。至七
十八年十一月、十二月間又因經濟困難，向周義南借用新台幣（下同）二千零七十五
萬六千九百元，並表示欲以其兄周銘嘉所有之房屋、土地，向台北市第七信用合作社
（下稱七信）龍安分社設定抵押，貸款歸還。周義南（七信之副理）遂分別向（七信
之職員）陳聰寶、李春道、周雪蓉、嚴太榮、蔡崇賢、李仍雄、王武男等人借得二千
零七十五萬六千九百元交予上訴人。上訴人則交付不知情之張送妹（即曾張送妹）所
簽發，以七信龍安分社為付款人之支票九張予周義南為憑；周義南再分別將之交予陳
聰寶、李春道、周雪蓉、嚴太榮、蔡崇賢、李仍雄、王武男等人收執。詎上訴人於得
款後，竟拒辦理抵押貸款以清償債務，所交付之九張支票經提示亦均不獲兌現，嗣經
過多次換票、延期，仍無法清償債務。其中陳聰寶、周雪蓉透過周義南與上訴人取得
聯繫後，上訴人答應再簽發支票以換回已退票之支票，上訴人遂於七十八年、七十九
年間：(1)持一張（張送妹名義，下同）票號ＦＣ0000000（面額一百萬元），
經由上訴人事先背書之支票，至台北市○○路○段一○八號二樓周雪蓉所服務之七信
城南分社，向周雪蓉換回先前已退票之支票。(2)持四張票號分別為ＦＣ000000
0（面額四十四萬元）、ＦＣ0000000（面額二十一萬六千九百元）、ＦＣ0
000000（面額四百二十萬元）、ＦＣ0000000（面額一百萬元）之支票
，至台北市○○路陳聰寶所服務之七信儲蓄部，經上訴人親自在該四張支票背書後，
向陳聰寶換回先前已退票之支票。(3)另持二張票號分別為ＦＣ0000000（面額
二百萬元）、ＦＣ0000000（面額二十萬元）均經上訴人背書之支票，委由周
義南交付予李春道（面額二百萬元者）、嚴太榮（面額二十萬元者），並換回先前已
退票之支票。上訴人明知前揭七張支票（下稱系爭七張支票）均其親自背書，竟意圖
使周義南受刑事處分，虛構系爭七張支票係周義南為提出民事訟訴，冒用上訴人名義
偽造背書，而於八十一年五月二十六日具狀向台灣台北地方法院檢察署提出偽造文書
之告訴。該偽造文書案件，經台灣台北地方法院檢察署檢察官於八十二年二月十六日
提起公訴（八十一年度偵字第一一七八一號）；並經第一審法院於八十二年九月二十
四日判處有期徒刑八月，緩刑三年（八十二年度訴字第一七一六號刑事判決）；嗣經
上訴第二審後，經原審法院於八十四年二月十五日改判無罪（八十二年度上訴字第六
六六七號刑事判決）；再於八十五年十二月十日更審時，仍判決無罪確定（八十五年
度上更(一)字第一六六號刑事判決），周義南始免於受刑事處分等情。因而撤銷第一審
判決，改判仍論處上訴人意圖他人受刑事處分，向該管公務員誣告（累犯）罪刑，固
非無見。
惟查：(一)、審判長應將證物提示當事人、代理人、辯護人或輔佐人，使其辨認，刑事
訴訟法第一百六十四條第一項定有明文。原判決認定，上訴人向周義南借用二千零七
十五萬六千九百元，嗣因未清償債務，於換票時，衍生本件訴訟。惟上訴人始終否認
向周義南借用二千零七十五萬六千九百元及換票情事，並辯稱周義南係七信之高級職
員，於作「丙種墊款」時，與上訴人發生債務糾紛；至於案外人張送妹名義之支票係
周義南在使用，伊並未簽發張送妹名義之支票向周義南借款，亦未簽發張送妹名義之
新支票，換回舊支票。而原判決認定，上訴人確有向周義南借用二千零七十五萬六千
九百元，係以另案即台灣台北地方法院八十二年度訴字第一七一六號（原審八十二年
度上訴字第六六六七號）案件內，扣案之錄音帶中「自白甚詳」，以為論據（見原判
決第五面第十至十二行）。惟上訴人已否認其事，而本案卷內並無該「自白」之錄音
帶或譯文，則該錄音之內容為何？尚不明瞭。乃原審並未於審判期日，就該項證據依
法踐行調查證據之程序，即逕採為判決之基礎，自有未合。(二)、證據雖已調查而其內
容尚未明瞭者，即與未經調查無異，如遽行判決，仍屬應於審判期日調查之證據而未
予調查。原判決認定，涉案之七張支票為上訴人所背書。係以證人周雪蓉證述：上訴
人持票號ＦＣ0000000（面額一百萬元）之支票，至伊服務之七信城南分社換
票時，其上已有上訴人之背書。陳聰寶亦證述：上訴人持票號ＦＣ0000000（
面額四十四萬元）、ＦＣ0000000（面額二十一萬六千九百元）、ＦＣ000
0000（面額四百二十萬元）、ＦＣ0000000（面額一百萬元）之支票，至
伊服務之七信儲蓄部換票時，上訴人親自在該四張支票背書，以為論據。惟上訴人則
始終否認其事，而涉案之七張支票，經先後送請中央警察大學、憲兵司令部刑事支援
中心（二次）、法務部調查局、內政部警政署刑事警察局等機關鑑定結果，分別以「
依據現有資料無法形成確定性結論」、「慣性特徵均不相符」、「無法比對」、「特
徵不足，無法鑑定」、「字跡書體不一（一為草體、一為行體）而難客觀比對認定」
、「筆跡書寫方式不同，歉難鑑定」等情函復（見原判決第十至十二面），並無法證
實該背書，係上訴人之字跡。又告訴人周義南係供述：「等到不准換票，才去背書，
背書時效已過，才蓋連帶保人證章」（見偵字第三○一八號卷第三十一頁背面），如
果無訛。則周雪蓉、陳聰寶所供，上訴人於換票前已經背書，即與周義南所供「等到
不准換票，才去背書」，不相符合，究竟實情如何，尚不明瞭。再者，原審於九十三
年七月二十九日為裁判時，九十二年二月六日修正公布之刑事訴訟法，關於「詰問」
之相關條文，已自九十二年九月一日起施行。而上訴人於原審，已經具狀聲請傳喚證
人周雪蓉、陳聰寶、李春道、嚴太榮、蔡崇賢、李仍雄等人進行詰問（見原審更(二)卷
第三十二頁，收狀日期為九十三年四月七日）。乃原審未予傳喚，又未認其無調查之
必要，以裁定駁回，即遽行判決，亦難昭折服。(三)、依原判決認定之事實，上訴人係
持案外人張送妹名義之支票，向周義南借款，周義南再轉向陳聰寶、李春道、周雪蓉
、嚴太榮、蔡崇賢、李仍雄、王武男等人借款；亦即上訴人並未與陳聰寶等人，直接
接觸。周義南且稱：「我是和發票人直接換的，當時沒有背書」（見偵字第三○一八
號卷第三十二頁）。上訴人亦始終辯稱：不認識陳聰寶、周雪蓉等人。依當時情形（
即原判決所稱最後一次換票前），上訴人與陳聰寶、周雪蓉之間，似無直接債權、債
務關係，亦無票據上責任。乃原判決卻以：「倘被告（指上訴人）未於系爭支票上背
書，﹃勢必因換票而解免其原來交付而未兌現之票據上責任﹄，即令至愚之人亦斷難
同意如此換票方式，何況周雪蓉、陳聰寶均係銀行從業人員，尤無輕忽同意被告持其
未背書之別人簽發支票向渠等換票之理」，據為上訴人在系爭支票上背書之理由（見
原判決第九面第九至十三行），亦有未合。另上訴人與周義南之間，係以張送妹名義
之支票為支付工具，張送妹且因牽涉本案之糾紛，經原審法院依偽證罪判刑確定（見
偵字第一六一○八號卷第十一頁背面），則張送妹對於事實之真相，似為知情。乃原
審未予傳訊，以究明真相，即逕認張送妹不知情（見原判決第二面第七行），亦有調
查未盡之疏漏。以上或為上訴意旨指摘所及，或為本院得依職權調查之事項，應認原
判決仍有撤銷發回更審之原因。又原判決據以認定上訴人誣告之主要證據，即八十一
年五月二十六日之告訴狀，其告訴內容如何？因卷內影印之文字，模糊不清（影本附
於偵字第一六一○八號卷第四至八頁），該內容是否合於誣告之要件？無從判斷。案
經發回，宜調卷查明（並影印清晰之告訴狀附卷），併此指明。
據上論結，應依刑事訴訟法第三百九十七條、第四百零一條，判決如主文。
中　　　華　　　民　　　國　　九十三　　年　　　十　　　月　　　七　　　日
                              最高法院刑事第八庭
                                  審判長法官  陳　炳　煌
                                        法官  陳　世　雄
                                        法官  韓　金　秀
                                        法官  吳　信　銘
                                        法官  陳　東　誥
      右正本證明與原本無異
                                              書  記  官
中　　　華　　　民　　　國　　九十三　　年　　　十　　　月　　 十一 　　日
                                                                        Ａ
